臺灣高雄地方法院民事判決　九十一年度訴字第一二七八號
　　原　　　告　丙○
　　訴訟代理人　甲○○
　　原　　　告　乙○
　　被　　　告　庚○○
　　　　　　　　辛○○
　　　　　　　　壬○
　　　　　　　　己○○
　　訴訟代理人　楊申田律師
　　複　代理人　楊譜諺律師
　　被　　　告　丁○○○
　　訴訟代理人　戊○○
右當事人間請求分割共有物事件，經本院於民國九十三年八月四日言詞辯論終結，判
決如左：
    主    文
兩造共有坐落高雄縣燕巢鄉○○段第三九六地號（地目建、面積九○六‧八五平方公
尺）、第三九八地號（地目建、面積三十‧○三平方公尺）、第三九九地號（地目建
、面積一四四‧五七平方公尺）土地依下列方法合併分割：如附圖所示Ａ部分面積一
‧五七平方公尺、Ｂ部分面積六七‧○七平方公尺、Ｃ１部分面積二‧四八平方公尺
、Ｆ部分面積七十‧八一平方公尺、Ｊ１部分面積一‧六六平方公尺、Ｎ部分面積二
四‧四四平方公尺、Ｏ部分面積五七‧四六平方公尺、Ｐ部分面積五二‧二五平方公
尺、Ｔ部分面積四一‧三一平方公尺、Ｕ部分面積十‧三七平方公尺、Ｘ部分面積二
十‧六五平方公尺（合計三五○‧○七平方公尺），分歸原告丙○所有；如附圖所示
Ｃ２部分面積二‧四七平方公尺、Ｄ部分面積六九‧三一平方公尺、Ｌ部分面積九‧
四四平方公尺、Ｍ部分面積十六‧六八平方公尺、Ｖ部分面積三十‧○三平方公尺（
合計一二七‧九二平方公尺），分歸原告乙○所有；如附圖所示Ｅ部分面積十三‧四
三平方公尺、Ｈ部分面積七四‧三六平方公尺、Ｉ部分面積七五‧四二平方公尺、Ｊ
部分面積十七‧○六平方公尺、Ｋ部分面積八十‧七二平方公尺（合計二六○‧九九
平方公尺）分歸被告庚○○、辛○○及壬○按各自應有部分各三分之一之比例保持共
有；如附圖所示Ｇ部分面積四九‧九三平方公尺、Ｑ部分面積一○八‧○六平方公尺
、Ｒ部分面積三一‧六六平方公尺、Ｓ部分面積二八‧八九平方公尺（合計二一八‧
五五平方公尺），分歸被告己○○所有；如附圖所示Ｙ部分面積五一‧六四平方公尺
、Ｚ部分面積七二‧二八平方公尺（合計面積一二三‧九二平方公尺），分歸被告丁○○○所有。
原告乙○應給付原告丙○新臺幣萬玖仟貳佰玖拾捌元。
被告庚○○、辛○○及壬○應給付原告丙○新臺幣捌萬肆仟伍佰柒拾肆元。
訴訟費用由被告庚○○、辛○○及壬○各負擔十二分之一，由被告己○○負擔五分之
一，由被告丁○○○負擔十分之一，由原告乙○負擔十分之一，餘由原告丙○負擔。
    事  實  及  理  由
一、原告主張：坐落高雄縣燕巢鄉○○段第三九六地號（地目建、面積九○六‧八五
    平方公尺）、第三九八地號（地目建、面積三十‧○三平方公尺）、第三九九地
    號（地目建、面積一四四‧五七平方公尺）土地（下合稱系爭土地），為兩造所
    共有，應有部分各如附表一所示，因兩造並無不分割協議，又無法協議分割，爰
    請求合併為裁判分割。並聲明：(一)系爭土地請准予合併分割，分割方法為：系爭
    土地如附圖所示Ａ、Ｂ、Ｃ１、Ｆ、Ｎ、Ｏ、Ｐ、Ｔ、Ｕ、Ｘ、Ｙ部分土地分歸
    原告丙○取得，Ｃ２、Ｄ、Ｌ、Ｍ、Ｖ部分土地分歸原告乙○取得，Ｅ、Ｈ、Ｉ
    、Ｊ、Ｊ１、Ｋ部分土地分歸被告庚○○、辛○○及壬○按各自應有部分比例保
    持共有，Ｇ、Ｑ、Ｒ、Ｓ部分土地分歸被告己○○取得，Ｚ部分土地則分歸被告
    丁○○○取得等語。
二、被告庚○○、辛○○及壬○則以：伊等同意分割後按應有部分比例保持共有及分
    得Ｅ、Ｈ、Ｉ、Ｊ、Ｊ１、Ｋ部分土地，但希望亦可以分得Ｌ、Ｍ、Ｎ部分土地
    等語；被告己○○則以：同意分得Ｑ、Ｒ、Ｓ部分土地，但希望可留一點五公尺
    寬之通道接瓊林路以便通行等語；被告丁○○○則以：希望可以分得Ｙ、Ｚ部分
    土地等語，資為抗辯。並均聲明同意為合併分割，但不同意原告主張之分割方法
    。
三、按分割共有物乃為消滅物之共有狀態，以利土地之融通及增進經濟效益，是除非
    因物之使用目的不能分割，或契約訂有不分割之期限，否則各共有人得隨時請求
    分割共有物，此觀諸民法第八百二十三條第一項規定自明。而數共有物，如其共
    有人及應有部分均相同，經得共有人全體同意後，亦得為合併分割。本件系爭土
    地為建地，依物之使用目的並無不能分割之情形，兩造亦無不為分割之約定，且
    系爭三筆土地之共有人及應有部分均相同，惟無法達成分割協議，業據原告提出
    土地登記謄本三份為證，並為被告所不爭執，則原告訴請裁判合併分割，自屬有
    據。再按定共有物之分割方法，應由法院依民法第八百二十四條命為適當之分配
    ，其中應參酌當事人之聲明、共有物性質、經濟效用及全體共有人之利益等因素
    公平決定；又依最高法院六十九年度台上字第一八三一號判例意旨，如部分共有
    人於分割後仍願維持共有關係，自得允其就分得部分繼續保持共有。經查：
  (一)系爭土地之使用現狀為：第三九九地號土地Ｂ、Ｄ部分上，分別建有丙○所有之
    鋼筋水泥四層樓房及乙○所有之鋼筋水泥二層樓房各一棟（下稱甲、乙屋），Ａ
    部分為一小空地，Ｃ１、Ｃ２部分為甲、乙屋間之防火巷，Ｆ、Ｇ部分除蓋有壬○使用之一鐵皮車庫外均為空地，Ｈ、Ｉ、Ｋ部分上分別為壬○、辛○○及庚○○所有之東西向磚造二層樓房三棟（下合稱丙屋），Ｅ、Ｊ、Ｊ１部分則為丙屋
    對外之通道及防火巷，Ｒ、Ｓ部分上建有己○○所有比鄰之鋼筋水泥二層樓房兩
    棟（下合稱丁屋），Ｑ、Ｐ部分則為丁屋使用之庭院及鐵皮車庫，丁屋並經由Ｏ
    部分空地與瓊林路相通，Ｔ、Ｕ部分上建有己○○使用之磚造倉庫，Ｌ、Ｍ、Ｎ
    部分則分別供庚○○作為倉庫、曬衣場及車庫使用，再第三九八地號土地（即Ｖ
    部分）面向瓊林路，呈鈍角三角形狀，目前全部由乙○使用中，其上築有乙○所
    有之加強磚造三層樓房（下稱戊屋）及車庫等建物，而第三九九地號土地上，西
    側建有丁○○○所有之磚造二層樓房（下稱己屋）一棟，東側則有丙○使用之鐵
    架帆布車庫一座，中間空地為供公眾通行使用之道路等情，業據本院會同地政人
    員履勘現場查明屬實，並有勘驗筆錄二份、現場照片十九張、高雄縣岡山地政事
    務所九十一年六月二十六日岡所二字第○九一○○○七六六三號函、九十二年十
    月二十九日岡所二字第○九二○○一二七六四號函附之複丈成果圖在卷可稽，且
    均為兩造所不爭執。
  (二)原告主張應將Ａ、Ｂ、Ｃ１部分分歸丙○取得，Ｃ２、Ｄ、Ｖ部分分歸乙○取得
    ，Ｅ、Ｈ、Ｉ、Ｊ、Ｋ部分分歸庚○○、辛○○及壬○按各自應有部分比例保持
    共有，Ｒ、Ｓ、Ｑ部分分歸己○○取得等語。查Ｂ、Ｄ、Ｈ、Ｉ、Ｋ、Ｒ、Ｓ、
    Ｖ部分土地有兩造各自所有之房屋坐落其上，而Ａ部分為甲屋旁之一小空地，Ｃ
    １、Ｃ２為甲、乙屋間之防火巷，Ｅ、Ｊ部分為丙屋對外出入之通道及防火巷，
    Ｑ部分空地則供丁屋作為庭院使用等情，業如前述；則原告此部分主張既符合系
    爭土地之使用現狀，亦可避免拆除兩造現有之房屋，顧及兩造之利益，且均為兩
    造所不爭執，是此部分分割方法應屬可採。
  (三)原告又主張應將Ｆ、Ｏ、Ｐ、Ｔ、Ｕ分歸丙○取得，而Ｇ部分分由己○○取得等
    語。查丁屋目前雖係經由Ｏ部分空地與瓊林路相通，且Ｐ部分上有己○○使用之
    鐵皮車庫一座，另Ｔ、Ｕ部分上之磚造倉庫亦為己○○所使用；然依上揭(二)所述
    之分割方案結果，己○○已取得Ｑ（面積一○八‧○六平方公尺）、Ｒ（面積三
    一‧六六平方公尺）及Ｓ（面積二八‧八九平方公尺）部分，面積合計一六八‧
    六一平方公尺，較之其應有部分之面積二一八‧五五平方公尺，僅不足四九‧九
    四平方公尺，是如將目前由其使用之Ｏ、Ｐ、Ｔ、Ｕ（面積合計一六一‧三九平
    方公尺）均分割由其取得，則遠超出其應有部分之面積達一百一十一‧四五平方
    公尺。而查Ｇ部分東側與Ｑ部分相接，西側則通至瓊林路，寬度有三點二四六公
    尺，面積為四九‧九三平方公尺，有上開複丈成果圖在卷可稽；是如將Ｇ部分分
    由己○○取得，則丁屋既有寬達三點二四六公尺之通道可與瓊林路相通，且己○○所分割取得之土地面積即與其應有部分之面積相符（僅差○‧○一平方公尺）
    。再兩造對於將Ｆ、Ｏ、Ｐ、Ｔ、Ｕ部分均分由丙○取得亦不爭執（見九十三年
    四月十四日筆錄），且Ｆ、Ｏ、Ｐ部分可相連接為一塊接近梯形之完整土地，對
    於日後發揮土地之經濟效用亦較有助益，是原告前開主張尚堪採認。
  (四)再原告主張：應將Ｎ部分分由丙○取得，Ｌ、Ｍ部分分歸乙○取得，Ｊ１部分則
    分歸庚○○、辛○○及壬○按各自應有部分比例保持共有；惟庚○○、辛○○及
    壬○則以：希望可以分得Ｌ、Ｍ、Ｎ部分等語置辯。經查：
  1.Ｌ、Ｍ、Ｎ部分目前雖分別供庚○○作為倉庫、曬衣場及車庫使用；然依上揭(二)
    所述之分割方案，庚○○、辛○○及壬○所分得之共有部分，計有Ｅ（面積十三
    ‧四三平方公尺）、Ｈ（面積七四‧三六平方公尺）、Ｉ（面積七五‧四二平方
    公尺）、Ｊ（十七‧○六平方公尺）及Ｋ（面積八十‧七二平方公尺）部分，總
    面積為二百六十‧九九平方公尺，已超出其等應有部分之面積（二百五十二‧三
    六平方公尺）達八‧六三平方公尺，且丙屋可經由Ｅ部分通道與南北兩側之道路
    相通，況丙屋為東西向之建築，縱將Ｌ、Ｍ、Ｋ部分分割由庚○○、辛○○及壬○取得，亦無法作為丙屋對外聯絡之通道，是其等抗辯希望可再分得Ｌ、Ｍ、Ｎ
    部分，並不足採。
  2.依上揭(二)所述之分割方案，乙○已分得Ｃ２（面積二‧四七平方公尺）、Ｄ（六
    九‧三一平方公尺）及Ｖ（三十‧○三平方公尺），面積總計為一○一‧八一平
    方公尺，較之其應有部分之面積一二三‧九二平方公尺，尚不足二二‧一一平方
    ，是如將Ｌ、Ｍ部分（面積合計為二六‧一二平方公尺）分由其取得，不但與乙
    屋相鄰（中間僅隔通道Ｅ），且為一形狀完整方正之土地，可便於日後之使用，
    而其分得之土地亦僅超過其應有部分面積四‧○一平方公尺，是本院認Ｌ、Ｍ部
    分分由乙○取得較為妥適。
  3.再依上揭(三)所述之分割方式，丙○已取得Ｔ、Ｕ部分土地，而丙屋既可經由Ｅ部
    分通道對外出入，且Ｊ１部分巷道又甚為狹窄，是本院認如將Ｎ、Ｊ１均分由丙○取得，將可使Ｎ、Ｊ１、Ｔ、Ｕ相連為一形狀近長方形之完整土地，較之將Ｊ
    １留作通道，卻使Ｎ及Ｔ、Ｕ部分形成兩塊面積較小之零碎土地，而無法完整使
    用，顯以前述之分割方法較能發揮土地之經濟效用，是本院認應將Ｎ、Ｊ１分由
    丙○取得，較為適宜。
  (五)再兩造對於第三九九地號上Ｘ部分由丙○取得，Ｚ部分由丁○○○取得一節，均
    不爭執，惟丙○與丁○○○則均希望可以分得Ｙ部分。經查，第三九九地號土地
    上西側建有丁○○○所有之己屋，東側則有丙○使用之鐵架帆布車庫，中間空地
    現為供公眾通行使用之道路等情，業如前述；是丁○○○就系爭土地僅使用第三
    九九地號土地西側部分，而於第三九六、三九八地號上均無任何地上建物或作何
    使用。故如將Ｙ、Ｚ部分均分由丁○○○取得，則與使用現狀較為相符，並可使
    其取得一完整方正之土地，而不會產生須另在其餘地號土地上分割一小塊畸零地
    以補足其不足部分之困擾，況丙○目前於第三九九地號上僅架設一鐵架帆布車庫
    供作停車之用，如將Ｘ部分（面積二十‧六五平方公尺）分由丙○取得，其仍可
    將此部分繼續供作車庫使用，對其利益之損害尚屬輕微，是本院認將Ｙ部分分由
    丁○○○取得，尚稱妥適。
  (六)從而，本院認上開分割方式（如附表所示）較為適宜公允，並能維持兩造間之和
    諧、土地之經濟利益及兼顧兩造之意願，爰採為分割方法。
四、按以原物為分配，如共有人中有不能按其應有部分為分配時，依民法第八百二十
    四條第二項規定，得以金錢補償。查丙○、乙○及庚○○、辛○○及壬○三人，
    按應有部分原應分配之面積各為三六二‧七五平方公尺、一二三‧九二平方公尺
    及二五二‧三六平方公尺；而依上開分割方案，丙○分得三五○‧○七平方公尺
    ，乙○分得一二七‧九三平方公尺，而庚○○、辛○○及壬○分得二六○‧九九
    平方公尺，是丙○少取得十二‧六八平方公尺，乙○多取得四‧○一平方公尺，
    庚○○、辛○○及壬○亦多取得八‧六三平方公尺。茲因丙○所分配之面積既較
    應有部分為少，而乙○及庚○○、辛○○、壬○所分配之面積則較應有部分為多
    ，即應由乙○及庚○○、辛○○及壬○以金錢補償丙○。再查系爭土地之公告現
    值為每平方公尺新台幣（下同）七千元，而兩造對於如分割後面積不足部分超過
    十平方公尺，則以土地公告現值加計四成（即每平方公尺補償九千八百元）為補
    償之標準均不爭執（見本院九十三年八月四日筆錄）；準此，乙○應補償丙○三
    萬九千二百九十八元（9800╳4.01＝39298），庚○○、辛○○及壬○應補償丙○八萬四千五百七十四元（9800╳8.63＝84574）。至己○○依上開分割方案所
    取得之土地面積，較其應有部分面積尚不足○‧○一平方公尺，而丙○少取得之
    面積較以乙○及庚○○、辛○○及壬○多取得之面積，亦有些微差距（12.68－
    (4.01＋8.63)＝0.04），惟此應均係計算及測量、製圖上所產生之合理誤差，是
    就此部分不另為補償，附此敘明。
五、綜上所述，本院考量系爭土地之性質、實際使用狀況，避免兩造之建物遭受拆除
    、分割後之土地完整性，及共有人之意願等具體情狀，認以如主文所示之分割方
    法並令以金錢補償原告丙○之損失較為適當，並能維持兩造間之和諧、公平及經
    濟利益，爰採為系爭土地之分割方法。
六、據上論結：本件原告之訴為有理由，依民事訴訟法第七十八條、第八十條之一、
    第八十五條第一項但書，判決如主文。
中　　　華　　　民　　　國　　九十三　　年　　　八　　　月　　 十八 　　日
                              臺灣高雄地方法院民事第一庭
~B審判長法　　　官  林紀元
~B      法　　　官  唐照明
~B      法　　　官　盧怡秀
右為正本係照原本作成。
如不服本判決，應於送達後廿日內，向本院提出上訴狀並表明上訴理由，如於本判決
宣示後送達前提起上訴者，應於判決送達後十日內補提上訴理由書（須附繕本）。
中　　　華　　　民　　　國　　九十三　　年　　　八　　　月　　 十八 　　日
~B　　　法院書記官　王敏東
~F0
~T32
附表：
┌────┬───────┬────────┬─────────────┬───────┐
│共有人  │應有部分      │應分得面積（㎡）│本院分割方案分得之部分及  │相差面積（㎡）│
│        │              │                │面積（㎡）                │              │
├────┼───────┼────────┼─────────────┼───────┤
│丙○    │161/480       │362.75          │Ａ、Ｂ、Ｃ１、Ｆ、Ｎ、Ｊ１│不足12.68     │
│        │              │                │、Ｏ、Ｐ、Ｔ、Ｕ、Ｘ      │              │
│        │              │                │350.07                    │              │
├────┼───────┼────────┼─────────────┼───────┤
│乙○    │55/480        │123.92          │Ｃ２、Ｄ、Ｌ、Ｍ、Ｖ      │超過4.01      │
│        │              │                │127.93                    │              │
├────┼───────┼────────┼─────────────┼───────┤
│庚○○  │21/90         │252.36          │Ｅ、Ｈ、Ｉ、Ｊ、Ｋ        │超過8.63      │
│辛○○  │（各為7/90，分│                │260.99                    │              │
│增嵂    │割後維持共有）│                │                          │              │
├────┼───────┼────────┼─────────────┼───────┤
│己○○  │97/480        │218.55          │Ｇ、Ｑ、Ｒ、Ｓ            │不足0.01      │
│        │              │                │218.54                    │              │
├────┼───────┼────────┼─────────────┼───────┤
│丁○○○│55/480        │123.92          │Ｙ、Ｚ                    │0             │
│        │              │                │123.92                    │              │
└────┴───────┴────────┴─────────────┴───────┘
